【裁判字號】    94,訴,2152
【裁判日期】    950414
【裁判案由】    侵權行為損害賠償
【裁判全文】
臺灣板橋地方法院民事判決              94年度訴字第2152號
原      告  丙○○
兼訴訟代理
人          甲○○
被      告  乙○○
上列當事人間侵權行為損害賠償事件，本院於民國95年3 月31日
言詞辯論終結，判決如下：
    主  文
原告之訴駁回。
訴訟費用由原告負擔。
    事實及理由
一、程序方面：
  (一)按「被告不抗辯法院無管轄權，而為本案之言詞辯論者，以
    其法院為有管轄權之法院」，民事訴訟法第25條定有明文。
    本件被告於民國95年1 月23日言詞辯論期日到庭為本案之言
    詞辯論，且未抗辯本院無管轄權（見本院卷第34至38頁），
    則依上開規定，本院即為有管轄權之法院。是被告事後於95
    年2 月10日始向本院呈遞書狀聲請裁定移轉管轄，即有未合
    ，此業經本院於95年3月6日當庭諭知（見本院卷第52頁）在
    卷，合先明。
  (二)原告於訴狀送達後，將訴之聲明由「被告應給付原告新臺幣
    （下同）68萬元，及自起訴狀（即支付命令狀）繕本送達被
    告之翌日起至清償日止，按週年利率百分之六計算之利息」
    ，變更為「被告應給付原告68萬元，及自自起訴狀（即支付
    命令狀）繕本送達被告之翌日起至清償日止，按週年利率百
    分之五計算之利息」，並將訴訟標的由「侵權行為損害賠償
    請求權」變更為「侵權行為損害賠償請求權」與「借款返還
    請求權」之選擇合併，屬減縮應受判決事項之聲明及追加訴
    訟標的，核其請求之基礎事實同一，且不甚礙被告之防禦及
    訴訟之終結，依民事訴訟法第255條第1 項第2、3、7款之規
    定，應予准許。
二、原告主張：被告於88年底向原告之被繼承人黃吉勝借款60萬
    元，約定於93年12月31日返還，並按月給付黃吉勝利息5 萬
    元，而由被告於89年12月4 日簽發以訴外人得弘實業有限公
    司（下稱得弘公司，負責人為被告）為發票人，同借款金額
    之支票1 張（嗣經屢次換票，迄未兌現），並由被告自89年
    1 月4日起至同年12月4日止，以得弘公司為發票人，按月於
    每月4 日簽發金額各5 萬元之支票計12張（其中11張支票均
    已兌現，最後1 張於89年12月4 日所簽發之5 萬元支票則經
    屢次換票，迄未兌現）交付黃吉勝，以給付利息。嗣黃吉勝
    死亡後，原告始發現被告各以得弘公司、永彥貿易有限公司
    （下稱永彥公司，負責人亦為被告）為發票人，所簽發如附
    表一、二所示之支票4 張，金額計68萬元（下稱系爭支票）
    及其退票理由單，復經原告重為提示，亦均因存款不足而遭
    退票。換票即借款之證明，作廢的票就是借據，且被告自認
    付利息6 萬元。復經原告查證始知得弘公司早於89年12月6
    日、永彥公司亦於66年8 月26日即遭主管機關撤銷公司登記
    ，被告明知該2 公司營運不佳，已進入清算程序，竟更行舉
    債，造成黃吉勝損失68萬元，爰依繼承及金錢消費借貸、侵
    權行為之法律關係，訴請被告如數給付等語。併為聲明：被
    告應給付原告68萬元，及自自起訴狀（即支付命令狀）繕本
    送達被告之翌日起至清償日止，按週年利率百分之五計算之
    利息。
三、被告則以：黃吉勝因債信不佳而無法申領支票使用，乃與被
    告協議，由被告提供支票，交由黃吉勝持之對外調現，供投
    資股票，如有賺錢，則黃吉勝會請被告吃飯。嗣於88年底，
    黃吉勝向被告稱調得現金60萬元，惟已先被扣利息6 萬元，
    實得54萬元，被告始簽發上開金額各5 萬元之支票計12張（
    其中11張支票均已兌現）作為清償，並簽發上開金額為60萬
    元之支票1 張供擔保。嗣因黃吉勝調現發生困難，被告遂應
    黃吉勝之要求，另行簽發發票日較近之支票以為換票，此即
    如附表一所示之支票2 張之由來。至於如附表二所示之支票
    2 張，雖與上開60萬元無涉，但亦係被告與黃吉勝間依上開
    模式而來。被告確無以系爭支票向黃吉勝借款60萬元，更未
    向黃吉勝收受該借款60萬元，應由原告就交付被告該借款60
    萬元之事實負舉證責任。上開已兌現之11張支票乃因黃吉勝
    向他人調得現金而付款，並非被告向黃吉勝借款60萬元所給
    付之利息。退步言之，縱認係被告向黃吉勝借款60萬元所給
    付之利息，亦已超過週年百分之二十之規定。又原告甲○○
    並非黃吉勝之配偶，依法無繼承之權利，無從為本件之請求
    等語，資為抗辯。併為答辯聲明：原告之訴駁回。
四、兩造均不爭執之事實：
  (一)被告於89年12月4 日簽發以得弘公司（負責人為被告）為發
    票人，金額60萬元之支票1 張（嗣經屢次換票，迄未兌現）
    ，並自89年1月4日起至同年12月4 日止，以得弘公司為發票
    人，按月於每月4 日簽發金額各5 萬元之支票計12張（其中
    11張支票均已兌現，最後1 張於89年12月4 日所簽發之5 萬
    元支票則經屢次換票，迄未兌現）交付黃吉勝。嗣黃吉勝於
    94年5 月14日死亡，原告始發現被告各以得弘公司、永彥公
    司為發票人所簽發之系爭支票及其退票理由單，復經原告重
    為提示，亦均因存款不足而遭退票。
  (二)被告為得弘公司、永彥公司之負責人，該2 公司分別於89年
    12月6日、75年3月17日遭主管機關撤銷公司登記。
五、原告主張：被告於88年底向原告之被繼承人黃吉勝借款60萬
    元，約定於93年12月31日返還，並按月給付黃吉勝利息5 萬
    元。被告於89年12月4 日簽發以得弘公司（負責人為被告）
    為發票人，金額60萬元之支票1 張（嗣經屢次換票，迄未兌
    現），並自89年1月4日起至同年12月4 日止，以得弘公司為
    發票人，按月於每月4 日簽發金額各5 萬元之支票計12張（
    其中11張支票均已兌現，最後1 張於89年12月4 日所簽發之
    5 萬元支票則經屢次換票，迄未兌現）交付黃吉勝。嗣黃吉
    勝於94年5 月14日死亡，原告始發現被告各以得弘公司、永
    彥公司為發票人所簽發之系爭支票及其退票理由單，復經原
    告重為提示，亦均因存款不足而遭退票。得弘公司早於89年
    12月6 日、永彥公司亦於66年8 月26日即遭主管機關撤銷公
    司設立登記，被告明知該2 公司營運不佳，已進入清算程序
    ，竟更行舉債，造成黃吉勝損失68萬元等語。被告則辯稱如
    上。經查：
  (一)黃吉勝與原告甲○○係夫妻，於81年9 月23日離婚後，復於
    91年5 月12日再行結婚，迄94年5 月14日黃吉勝死亡時，原
    告甲○○仍為黃吉勝之配偶之事實，有戶籍謄本及個人基本
    資料（見本院卷第42頁、第61頁、第93頁、第83至84頁）附
    卷可稽，且被告對上開證據亦不爭執，應信為真。是被告辯
    稱：原告甲○○並非黃吉勝之配偶等語，即屬無據，尚不足
    取。
  (二)按民事訴訟如係由原告主張權利者，應先由原告負舉證之責
    ，若原告先不能舉證，以證實自己主張之事實為真實，則被
    告就其抗辯事實即令不能舉證，或其所舉證據尚有疵累，亦
    應駁回原告之請求。又請求履行債務之訴，除被告自認原告
    所主張債權發生原因之事實外，應先由原告就其主張此項事
    實，負舉證之責任，必須證明其為真實後，被告於其抗辯事
    實，始應負證明之責任，此為舉證責任分擔之原則（最高法
    院17年上字第917號、43年臺上字第377號判例意旨參照）。
    準此，如當事人主張有金錢消費借貸關係存在，須就其發生
    所須具備之特別要件，即金錢之交付與借貸意思表示相互一
    致負舉證責任。再者，支票為無因證券，支票執票人就其取
    得支票之原因，固無須舉證證明，惟執票人主張支票係發票
    人向其借用款項而簽發，如經發票人否認，即應就雙方有此
    金錢消費借貸關係存在之事實負舉證責任。
  (三)原告主張被告於88年底向原告之被繼承人黃吉勝借款60萬元
    ，約定於93年12月31日返還，並按月給付黃吉勝利息5 萬元
    。被告於89年12月4 日簽發上開金額60萬元之支票1 張及金
    額各5 萬元之支票計12張交付黃吉勝。嗣黃吉勝於94年5 月
    14日死亡，原告始發現系爭支票及其退票理由單，而請求被
    告返還借款68萬元，既經被告否認其與黃吉勝間有上開60萬
    元之金錢消費借貸事實如上，則依上開說明，自應由原告就
    此事實負舉證責任。查：1.被告於89年12月4 日簽發以得弘
    公司（負責人為被告）為發票人，金額60萬元之支票1 張（
    嗣經屢次換票，迄未兌現），並自89年1 月4 日起至同年12
    月4 日止，以得弘公司為發票人，按月於每月4 日簽發金額
    各5 萬元之支票計12張（其中11張支票均已兌現，最後1 張
    於89年12月4 日所簽發之5 萬元支票則經屢次換票，迄未兌
    現）交付黃吉勝。嗣黃吉勝於94年5 月14日死亡，原告始發
    現被告各以得弘公司、永彥公司為發票人所簽發之系爭支票
    及其退票理由單，復經原告重為提示，亦均因存款不足而遭
    退票等情，為兩造所不爭執，並有原告所提出之系爭支票及
    退票理由單（見本院94年度促字第65763 號支付命令卷）及
    被告所提出之上開金額各5 萬元，均已兌現之11張支票、經
    換票後作廢之金額各為60萬元之支票3 張及、金額各為5 萬
    元之支票2 張（見本院卷第72至79 頁）為 證，應信為真。
    惟如前所述，支票為無因證券，其交付原因多端，非謂一有
    票據之交付，即得認定有借貸事實存在。被告雖已兌現金額
    各5 萬元之支票11張，但其中10張均由訴外人許淑惠（帳號
    ：000000000000，其中2 張由黃吉勝背書轉讓許淑惠）提示
    兌領，僅其中1 張係由黃吉勝提示兌領（見本院卷第72至77
    頁）。是單憑被告交付黃吉勝上開支票，其中金額各5 萬元
    之11張支票均已兌現及其餘金額各為60萬元、5 萬元之支票
    經屢次換票，迄未兌現之事實，仍不足據以認定黃吉勝（或
    原告）與被告間有60萬元（或68萬元）之借貸關係。2.被告
    辯稱：於88年底，黃吉勝向被告稱調得現金60萬元，惟已先
    被扣利息6 萬元，實得54萬元，被告始簽發上開金額各5 萬
    元之支票計12張（其中11張支票均已兌現）作為清償，並簽
    發上開金額為60萬元之支票1 張供擔保等語（見本院卷第57
    頁反面至第58頁），已如前述，顯見被告並未自認其向黃吉
    勝借款60萬元，並先付利息6 萬元。況原告一方面主張被告
    於88年底向黃吉勝借款60萬元，約定按月給付黃吉勝利息5
    萬元，且由被告簽發上開上開金額各5 萬元之支票計12張作
    為給付利息（見本院卷第87頁），另一方面又主張被告於向
    黃吉勝借款60萬元時，已先付利息6 萬元，足見原告就利息
    金額之約定所為之主張，前後不一，至為灼然。再者，就如
    附表二所示金額計3 萬元之支票共2 張，顯非由上開尚未兌
    現之60萬元支票及5 萬元支票各1 張換票而來，其究係被告
    基於何原因而交付黃吉勝？其與上開60萬元之借款有何關聯
    ？均未見原告具體主張並舉證以實其說，自難遽認如附表二
    所示金額計3 萬元之支票共2 張，係被告向黃吉勝借款而交
    付。3.原告就其主張「被告於88年底向原告之被繼承人黃吉
    勝借款60萬元」之事實，並未提出其他積極之證據證明黃吉
    勝與被告間於88年底確有借款60萬元之交付與借貸意思表示
    相互一致，自難認原告上開借貸關係之主張為可採。
  (四)按「因故意或過失，不法侵害他人之權利者，負損害賠償責
    任」，為民法第184條第1項前段所明定。又損害賠償之債，
    以有損害之發生及有責任原因之事實，且二者之間，須有相
    當因果關係為成立要件。被告為得弘公司、永彥公司之負責
    人，該2 公司分別於89年12月6日、75年3月17日遭主管機關
    撤銷公司登記等情，為兩造所不爭執，並有公司基本資料查
    詢、臺北市商業管理處函（見本院卷第20、21、63頁）附卷
    可稽，堪信屬實。由此可見，被告於89年12月4 日簽發以得
    弘公司為發票人，金額60萬元之支票1 張，及自89年1月4日
    起至同年12月4 日止，以得弘公司為發票人，按月於每月4
    日簽發金額各5 萬元之支票計12張，均在得弘公司遭主管機
    關撤銷公司登記之前，嗣後被告雖為換票或其他不明原因而
    簽發以得弘公司或永彥公司為發票人之支票或系爭支票交付
    黃吉勝，惟因原告就黃吉勝與被告間之上開金錢消費借貸關
    係不能證明，已如前述，則黃吉勝或原告持有系爭支票，即
    難認有何損害發生。更遑論被告之簽發以得弘公司或永彥公
    司為發票人之支票或系爭支票交付黃吉勝與「黃吉勝或原告
    之損害」之間是否有相當因果關係？況得弘公司於91年6月3
    0日及91年11月1日之支票亦經訴外人冠威貿易有限公司、陳
    國輝提示兌現（見本院卷第78頁正反面），足認得弘公司之
    支票於得弘公司遭主管機關撤銷公司登記之後，仍有兌現之
    可能，並非一定不能兌現。是原告主張：被告明知得弘公司
    、永彥公司營運不佳，已進入清算程序，竟更行舉債，造成
    黃吉勝損失68萬元等語，尚乏依據，洵無足取。
六、從而，原告依繼承、金錢消費借貸及侵權行為之法律關係，
    請求如訴之聲明所示，為無理由，應予駁回。
七、本件事證已臻明確，兩造其餘攻擊、防禦方法及舉證，經本
    院審酌後，認對於判決結果均無影響，爰不一一論述，併此
    指明。
據上論結，本件原告之訴為無理由，依民事訴訟法第78條，判決
如主文。
中    華    民    國    95    年    4     月    14    日
                  民事第一庭    法  官  楊千儀
以上正本證明與原本無異。
如對本判決上訴，須於判決送達後20日內向本院提出上訴狀（需
按他造人數附繕本）。
中    華    民    國    95    年    4     月    14    日
                                書記官  簡青根


司法院資訊處製作；財團法人民間司法改革基金會備份。
